# Wochenplan 03

...Vorbereitung von der 03. auf die 04.Einheit.

## Lernziele

In der dritten Seminarwoche vertiefen wir Elemente der Programmiersprache R, die Sie bereits kennengelernt haben, und betten sie in neue Zusammenhänge ein. Vertieft wird nochmals der Umgang mit verschiedenen Datenarten und Objekttypen: Zahlen, Text und logische Werte sowie einzelne Werte, Vektoren und Matrizen. Neu wollen wir einige Möglichkeiten kennenlernen, über bestimmte Funktionen systematisch Vektoren zu definieren. Diese Grundlagen wollen wir dann nutzen, um erste statistische Inhalte bzw. Methoden einführen, nämlich die bivariaten Zusammenhänge von metrischen Variablen (Korrelation). 

Zusammenfassend lassen sich damit folgende Seminarziele festhalten:

* Sie können die drei bisher kennengelernten Objekttypen (einzelne Zahl, Vektor, und Matrix) kombinieren.
* Sie kennen die drei verschiedenen Datenarten von R:
  - Sie verstehen die Rolle von numerischen Daten,
  - Sie verstehen die Rolle von textförmigen Daten
  - Sie verstehen die Rolle von logischen Daten.
* Sie können Vektoren mittels der Funktionen ...
  - ... `seq()`
  - ... sowie `rep()` definieren
  - ... und diese auf alle drei Arten von Daten anwenden.
* Sie verstehen, was eine Korrelation von zwei Variablen bedeutet und können bivariate Zusammenhänge in R berechnen und interpretieren.  


## Aufgaben

1. Erstellen Sie vier verschiedene Vektoren mit je einer Länge von vier und verbinden Sie diese zu einer 4x4-Matrix. Die Funktion `apply()` erlaubt Ihnen, eine Funktionen wie z.B. `mean()` oder `var()` auf diese Matrix anzuwenden. Nur wie genau? Sehen Sie sich die Hilfe zu `apply()` an, probieren Sie die Funktion aus und versuchen Sie zu verstehen, wie sie genau funktioniert. Erläutern Sie `apply()` dann in eigenen Worten und mit Hilfe der von Ihnen erzeugten 4x4-Matrix!

Zuerst können vier Vektoren erstellt werden:
```{r}
m1 <- c(2,4,7,9)
m2 <- c(8,9,5,2)
m3 <- c(3,5,5,5)
m4 <- c(9,8,7,6)
```
Nachdem die vier Vektoren erstellt wurden lassen sie sich über die `rbind()` und `cbind()` Funktionen auf zwei verschiedene Weisen zu einer Matrix verbinden, entweder zeilen- oder spaltenweise (siehe die Objekte `ma` und `mb`).
```{r}
ma <- cbind(m1,m2,m3,m4)
mb <- rbind(m1,m2,m3,m4)
ma
mb
```

Als nächster Schritt wendet `apply()` dann eine bestimmte Funktion auf ein Objekte an. Bei einem Objekt des Typs Matrix muss allerdings noch spezifiziert werden, ob die Funktion Zeilen- oder Spalteweise angewendet wird. Zeilen oder Spalten werden über die Zahlen 1 bzw. 2 definiert.
```{r}
apply(ma, 1, mean)
apply(ma, 2, mean)
apply(mb, 1, mean)
apply(mb, 2, mean)
```

So ergeben sich insgesamt vier Möglichkeiten, für die Berechnung der des Durchschnitts – allerdings finden sich nur zwei unterschiedliche Ergebnisse.

Was passiert nun hier?
```{r}
apply(ma, c(1,2), mean)
ma
apply(ma, c(1,2), var)
```
Hier wird eine Funktion sowohl auf Spalten als auch auf Zeilen angewendet - das heisst einfach auf die einzelnen Werte. Von einem einzelnen Wert kann man dann das arithmetische Mittel berechen, hingegen nicht die Varianz:
```{r}
var(2)
mean(2)
```

Als Ergänzung finden Sie hier noch ein sozialwissenschaftliches Beispiel einer solchen Matrix von Katrin Oesch:
```{r}
Alter <-c(32,61,45,29)
Arbeitsjahre <- c(14,33,20,2)
Monatseinkommen <- c(5500,8700,10200,3750)
Ausbildungsjahre <- c(3,12,9,7)
DS_1 <-c(Alter, Arbeitsjahre, Monatseinkommen, Ausbildungsjahre)
Matrix_1 <- matrix(DS_1, nrow = 4, ncol = 4, byrow = F)
colnames(Matrix_1) <- c("Alter","Ausbildungsjahre","Monatseinkommen","Ausbildungsjahre")
apply(Matrix_1, MARGIN=2, FUN = mean)

```

&nbsp;  

2. Erstellen Sie je einen Vektor mit numerischen Daten, textförmigen Daten und logischen Daten. Die Funktionen `as.numeric()`, `as.character()` und `as.logical()` lassen Sie eine Datenarten in eine andere "zwingen" bzw. als eine andere Datenart interpretieren. Wann funktioniert dies? Und wo sind die Grenzen dieses "Zwingens"?

```{r}
a <- c(0, 1, 2)
b <- c(TRUE, FALSE, T) #Die logischen Objekte können sowohl ausgeschreiben als auch lediglich als T und F aufgeführt werden
c <- c("null", "eins", "zwei") #die Anführungs- und Schlusszeichen beachten

```
Nachdem wir die Vektoren definiert haben, können wir deren Typ bestimmen und mit den `as.`-Funktionen spielen:
```{r}
is.numeric(a)
is.logical(b)
is.character(c)

as.numeric(b)
as.numeric(c)

as.logical(a)
as.logical(c)

as.character(a)
as.character(b)
```
Die Grenzen dieses "Zwingens" der `as.`-Funktionen finden sich auf der einen Seite im Zusammenhang zu den logischen Daten: Dies funktioniert nur mit numerischen Daten – und alles über 1 wird als `TRUE` interpretiert. Auf der anderen Seite zeigt sich die Grenze bei ausgeschriebenen Zahlen in einem Charakter-Vektor. Diese können von R nicht in numerische oder auch logische Daten umformuliert werden. Allerdings gilt es eine wichtige Ausnahme zu beachten, nämlich wenn Zahlen als Charakter aufgeführt wurden:
```{r}
c2 <- c("0", "1", "2")
is.character(c2)
as.numeric(c2)
as.logical(as.numeric(c2))
```
Insbesondere beim Importieren von Datensätzen, die nicht in einem Rohformat gespeichert sind (etwa ".sav" Dateien), kann es passieren, dass metrische Variablen als Charakter-Vektor eingelesen werden.

&nbsp;  

3. Definieren Sie folgende Vektoren mittels der Funktionen `seq()` und `rep()`:

Vektor 3a: 1 2 3 4 5 6 7 8 9 10
```{r}
seq(from = 1, to = 10, by = 1)
#oder einfacher noch:
seq(1, 10, 1)
```

Vektor 3b: 1 1 1 2 2 2 3 3 3
```{r}
c(rep(1,3), rep(2,3), rep(3,3))
```

Vektor 3c: Die Zahlen des Vektors b als ausgeschriebene Wörter
```{r}
c(rep("Eins",3), rep("Zwei",3), rep("Drei",3))
```

Vektor 3d: 1 4 7 10 13
```{r}
seq(1, 13, 3)
```

Vektor 3e: 1 4 9 50 51 52 53 54 55 56 57 58 59 60 61 62 63 64 65 66 67 68 69 70 71 72 73 74 75 76 77 78 79 80 81 82 83 84 85 86 87 88 89 90 91 92 93 94 95 96 97 98 99 100 1100 14899 678999
```{r}
V3e <- c(1, 4, 9, seq(50, 100, 1), 1100, 14899, 678999)
V3e
```


&nbsp;  

4. Was macht das Argument `trim` für die Funktion `mean()`? Wozu könnten Sie dieses Argument in einem sozialwissenschaftlichen Kontext nutzen? Spezifizieren Sie das Argument auf sinnvolle Weise, um das arithmetische Mittel des in Aufgabe 3e erstellten Vektors zu berechnen!

Mittels des Arguments `trim` können bestimmte Anteile der Elemente eines Vektors für die Berechnung entfernt werden. Dies ermöglicht es Extremwerte (sowohl sehr hohe als auch sehr tiefe Werte) aus der Berechnung zu entfernen.
```{r}
mean(V3e)
mean(V3e, trim = 0.1)
```

Was erfolgt nun genau mit dem Wert 0.1? Eine Formel von Fabio Keller:
```{r}
V3e

#...die zwei kleinsten und grössten Werte
0.05 * length(V3e)
mean(V3e, trim = 0.05)

#...die drei kleinsten und grössten Werte
0.06 * length(V3e)
mean(V3e, trim = 0.06)

```

Warum ändert sich allerdings nichts am Durchschnittswert, egal wie ich `trim` im Bereich zwischen 0.06 und 0.5 definiere (0.5 ist der Maximalwert)?
```{r}
mean(V3e, trim = 0.1)
mean(V3e, trim = 0.49)
```

Da der Vektor eine Zahlenreihe ist bleibt der Durchschnittswert immer gleich wenn jeweils von den Enden dieselbe Anzahlobjekte entfernt wird.

&nbsp;  

5. Sie sollen verschiedene Paare von Vektoren mittels der Funktionen `c()`, `rep()` und `seq()` definieren, die jeweils unterschiedlich korrelieren. Diese Vektoren -- d.h. Variablen -- und deren Korrelationen sollen sozialwissenschaftlichen Phänomenen entsprechen. Berechnen Sie jeweils den Korrelationskoeffizienten.

Ein Paar von Vektoren (mit je einer “Länge” von rund 100) soll eine Korrelation von ca. 0.4 aufweisen, anhand eines Beispiels von Vanessa Leutner: 
```{r}
Freundschaften <- rep(c(2, 3, 10, 4, 1, 6, 3, 3, 3, 4, 4, 1, 9, 4, 2, 8, 5, 6, 3, 4), each = 5)
Lebenszufriedenheit <- rep(c(2, 2, 6, 3, 4, 5, 1, 4, 3, 5, 1, 5, 6, 1, 1, 4, 3, 4, 7, 1), each =5)
cor(Freundschaften, Lebenszufriedenheit)
```

Ein Paar von Vektoren (mit je einer “Länge” von rund 100) soll eine sehr starke Korrelation aufweisen, anhand eines Beispiels von Dario Haab:
```{r}
VektorA <- seq(1, 100, by = 1)
VektorB <- rep(1:50, each = 2)
cor(VektorA, VektorB)
```
Wie könnte dieses Beispiel sozialwissenschaftlich interpretiert werden? Die Verteilung könnte beispielsweise von einer Firma stammen, die ihre Löhne alle zwei Jahre bei den Mitarbeiter*innen erhöht.

Ein Paar von Vektoren (mit je einer “Länge” von rund 100) soll eine schwache negative Korrelation aufweisen, anhand eines Beispiels von Julien Lattmann:
```{r}
Alter <- rep(seq(15, 65, 2), 4)
Nutzungsdauer_Smartphone <- c(rep(seq(120, 30, -10), 3), rep(70, 20), rep(50, 20), rep(30, 20), rep(10, 14))
cor(Alter, Nutzungsdauer_Smartphone)
```


## Ergänzung: Seitenumbruch im RMarkdown

In der Einheit wurde noch kurz besprochen, wie es in RMarkdown möglich ist, einen Seitenumbruch für das 'geknittete' PDF einzufügen. Josias Bruderer schlug vor `\newpage` im Text einzufügen. Eine weitere Möglichkeiten könnten auch `\pagebreak`sein (siehe [hier](https://qastack.com.de/programming/25240541/how-to-add-newpage-in-rmarkdown-in-a-smart-way)).