# Wochenplan 09

...zu den Einheiten vom 19. & 26.11.2020, Einführung Faktoren

## Lernziele WP09

Aufbauend auf unserer bisherigen Arbeit mit Kreuztabellen besteht das Lernziel für diese Woche darin, dass Sie sich mit einem für die tägliche Arbeit mit R wichtigen Datenformat vertraut machen: Faktoren. Faktoren sind eine geeignete Art, kategoriale -- d.h. nominale und ordinale -- Daten in R zu repräsentieren. Der Umgang mit dieser Art von Daten ist allerdings nicht ganz leicht und erfordert ein wenig Übung. 

Die folgenden konkreten Lernziele lassen sich für ein erstes Kennenlernen von Faktoren formulieren:

- Sie können dafür geeignete Variablen in Faktoren umwandeln.

- Sie verstehen den Unterschied zwischen geordneten und ungeordneten Faktoren und können beide in R erstellen. 

- Sie verstehen die spezifische Zwei-Ebenen-Struktur von Faktoren und insbesondere die Rolle von "Levels".

- Sie wissen, wie man die Levels eines Faktors definiert.

- Sie wissen, wie man Levels neu benennt, umsortiert, zusammenfasst und/oder nicht benötigte Levels entfernt. 


## Aufgaben WP09

1. Laden Sie Ihr Datenimport-Skript und fügen Sie einen Abschnitt zur Definition und Aufbereitung einzelner Variablen als Faktoren ein. Arbeiten Sie anschliessend in einem R Markdown weiter.

Ein solcher Abschnitt wird am einfachsten über die Kommentarfunktion ausgewiesen: Das Datenimport-Skript soll also einen Abschnitt zum Dateneinlesen (`#Daten einlesen`), einen Abschnitt für die Definition der fehlende Werte bei metrischen Variablen (`#Fehlende Werte definieren`) und neu einen Abschnitt zur Definition der Faktoren enthalten (`#Faktoren definieren`).

2. Gehen Sie unseren Übungsdatensatz konzentriert durch und überlegen Sie, welche Variablen als geordnete oder ungeordnete Faktoren gespeichert werden sollten. 

Folgenden Variablen sollten wir als *ungeordnete* Faktoren definieren: "gndr", "chldhm", "pdwrk", "edctn" und "uemp3m".

Als *geordnete* Faktoren sollten wir folgende Variablen definieren: "polintr", "edulvla" und "eisced".

Die restlichen Variablen sind entweder metrisch -- wie etwa "agea" -- oder wir belassen Sie bewusst als metrische Variable, obschon sie bei ganz genauer Betrachtung eigentlich ordinale Variablen wären (z.Bsp. "happy" oder "hinctnta").

3. Definieren Sie nun jede dieser Variablen als Faktor (die einzige Ausnahme soll die Variable "isco08" sein).
```{r include=FALSE}
daten_ess <- read.csv(file = "Data/ESS1-8e01_HS20.csv")
```

Im Folgenden wird lediglich der Code zur Definition der Faktoren aufgeführt (der dann auc. Zuvor sollte man allerdings immer eine Tabelle zu einem Vektor aufrufen und überprüfen, welche Levels auch wirklich vorhanden sind.

Mit diesem Code-Chunk definieren wir die ungeordneten Faktoren:
```{r}
#gndr
daten_ess$gndr <- factor(daten_ess$gndr)
levels(daten_ess$gndr) <- c("male", "female")

#chldhm
daten_ess$chldhm[daten_ess$chldhm==9] <- NA
daten_ess$chldhm <- factor(daten_ess$chldhm)
levels(daten_ess$chldhm) <- c("lives with children", "Does not")

#pdwrk
daten_ess$pdwrk <- factor(daten_ess$pdwrk)
levels(daten_ess$pdwrk) <- c("not marked", "paid work (in the last 7 days)")

#edctn
daten_ess$edctn <- factor(daten_ess$edctn)
levels(daten_ess$edctn) <- c("not marked", "education (in the last 7 days)")

#uemp3m
daten_ess$uemp3m <- factor(daten_ess$uemp3m)
levels(daten_ess$uemp3m) <- c("Has been unemployed", "Has never been unemployed", "Refusal", "Don't know", "No answer")
```

Mit diesem Code-Chunk definieren wir die geordneten Faktoren:
```{r}
#polintr
daten_ess$polintr <- factor(daten_ess$polintr, ordered = T)
levels(daten_ess$polintr) <- c("Very interested", 
                               "Quite interested", 
                               "Hardly interested", 
                               "Not at all interested")
##Änderung der Reihenfolge der Levels
daten_ess$polintr <- ordered(daten_ess$polintr, 
                             levels = c("Not at all interested", 
                                        "Hardly interested", 
                                        "Quite interested", "Very interested"))

#edulvla
daten_ess$edulvla <- factor(daten_ess$edulvla, ordered = T)
levels(daten_ess$edulvla) <- c("ISCED 0-1", 
                               "ISCED 2", 
                               "ISCED 3", 
                               "ISCED 4",
                               "ISCED 5-6")

#eisced
daten_ess$eisced <- factor(daten_ess$eisced, ordered = T)
levels(daten_ess$eisced) <- c("ES-ISCED I", 
                               "ES-ISCED II", 
                               "ES-ISCED IIIb", 
                               "ES-ISCED IIIa",
                               "ES-ISCED IV",
                               "ES-ISCED V1",
                               "ES-ISCED V2")
```


4. Überprüfen Sie mittels Kreuztabellen, ob Ihre Faktoren sinnvoll und fehlerfrei definiert sind.

Hierzu können wir die einzelen Faktoren mit noch vorhandenen numerischen Ausprägungen "hinter" den Levels vergleichen, wie zum Beispiel bei derletzten, ungeordneten Variable "uemp3m".
```{r}
table(daten_ess$uemp3m, as.numeric(daten_ess$uemp3m))
```


5. Inkludieren Sie die einwandfrei funktionierenden Lösungen zur Faktorendefinition in Ihr Datenimportskript. Testen Sie danach, ob das Skript funktioniert: Löschen Sie Ihre Environment (und alle Objekte), laden Sie mittels `source()` den Datensatz neu und rufen Sie dann -- als Test -- eine als Faktor definierte Variable auf.

Eine einfache Variante, wie die gesamte Environment gelöscht werden kann, biete folgende Ergänzung der `rm()`-Funktion:
```{r}
rm(list=ls())
```

Nachdem Sie das Skript zum Datenimport (inkl. der Definition der Faktoren) ausgeführt haben können Sie anschliessend auf einen Faktor zugreifen -- z.Bsp. über `is.factor()`:
```{r}
source(file = "Data/ess_import.R")
is.factor(daten_ess$eisced)
```

