# Wochenplan 03

...zur Einheit vom 01. & 08.10.2020, Grundlagen (Teil 2)

## Lernziele WP03

In der dritten Seminarwoche vertiefen wir Elemente der Programmiersprache R, die Sie bereits kennengelernt haben,  und betten sie in neue Zusammenhänge ein. Das Ziel ist es, das Verständnis von Funktionen und Objekten, von den verschiedenen Arten von Objekten in R sowie immer auch von der "Grammatik" dieser Sprache weiter zu schärfen. Zusätzlich werden in dieser Woche zwei neue Grundlagen eingeführt: Erstens die verschiedenen Arten von Daten, mit denen wir in R arbeiten: Zahlen, Text und logische Werte; zweitens einige Möglichkeiten, über bestimmte Funktionen systematisch Vektoren zu definieren. 

Zusammenfassend lassen sich damit folgende Seminarziele festhalten:

* Sie können mittels Argumenten eine Funktion spezifizieren und damit Einfluss auf die Details der Berechnung und der Ergebnisdarstellung nehmen.
* Sie können die drei bisher kennengelernten Objekttypen (einzelne Zahl, Vektor, und Matrix) kombinieren.
* Sie kennen die drei verschiedenen Datenarten von R:
  + Sie verstehen die Rolle von numerischen Daten,
  + Sie verstehen die Rolle von textförmigen Daten
  + Sie verstehen die Rolle von logischen Daten.
* Sie können Vektoren mittels der Funktionen ...
  + ... seq()
  + ... sowie rep() definieren
  + ... und diese auf alle drei Arten von Daten anwenden.


## Aufgaben WP03

1. Der Vektor **v** besteht aus folgenden Zahlen: 1, 3, 7, 9, 22, 2, 8, 14, 20, 3, 7, 9, 11, und 13. Berechnen Sie auf drei verschiedenen Arten das arithmetische Mittel dieses Vektors.
```{r}
v <- c(1, 3, 7, 9, 22, 2, 8, 14, 20, 3, 7, 9, 11, 13)
```

Eine erste Möglichkeit, das arithmetische Mittel zu berechnen, ist das manuelle Aufsummieren und das anschliessende Teilen durch die Anzahl Elemente.
```{r}
(1+ 3+ 7+ 9+ 22+ 2+ 8+ 14+ 20+ 3+ 7+ 9+ 11+ 13)/14
```
Diese manuelle Variante kann etwa über die "Find/Replace" Funktion von R Studio erleichtert werden, indem die Kommata durch Pluszeichen ersetzt werden.

Eine zweite Möglichkeit bietet die Kombination der Funktionen `sum()` und `lenght()`, welche die oben manuell ausgeführten Schritte umsetzen.
```{r}
sum(v)/length(v)

```

Die dritte Möglichkeit ist natürlich die Funktion für das arithmetische Mittel selber, `mean()`:
```{r}
mean(v)
```


2. Was macht das Argument `trim` für die Funktion mean()? Wozu könnten Sie dieses Argument in einem sozialwissenschaftlichen Kontext nutzen? Spezifizieren Sie das Argument auf sinnvolle Weise, um das arithmetische Mittel des in Aufgabe 1 erstellten Vektors **v** zu berechnen!

Mittels des Arguments `trim` können Sie Anteile der Elemente eines Vektors für die Berechnung entfernen, also etwa die kleinsten und grössten 10%:
```{r}
mean(v, trim = 0.1)
sort(v)
mean(c(2,3,3,7,7,8,9,9,11,13,14,20))

```
Damit können sowohl die kleinen wie auch die grossen Extremwerte bei der Berechnung eines Durchschnitts ignoriert werden.


3. Erstellen Sie vier verschiedene Vektoren mit je einer Länge von vier und verbinden Sie diese zu einer 4x4-Matrix. Die Funktion apply() erlaubt Ihnen, eine Funktionen wie z.B. mean() oder var() auf diese Matrix anzuwenden. Nur wie genau? Sehen Sie sich die Hilfe zu apply() an, probieren Sie die Funktion aus und versuchen Sie zu verstehen, wie sie genau funktioniert. Erläutern Sie apply() dann in eigenen Worten und mit Hilfe der von Ihnen erzeugten 4x4-Matrix! 
```{r}
m1 <- c(2,4,7,9)
m2 <- c(8,9,5,2)
m3 <- c(3,5,5,5)
m4 <- c(9,8,7,6)
ma <- cbind(m1,m2,m3,m4)
mb <- rbind(m1,m2,m3,m4)
ma
mb
apply(ma, 1, mean)
apply(ma, 2, mean)
apply(mb, 1, mean)
apply(mb, 2, mean)
```
Nachdem die vier Vektoren erstellt wurden lassen sie sich über die ‚rbind()‘ und ‚cbind()‘ Funktionen auf zwei verschiedene Weisen zu einer Matrix verbinden, entweder Zeilen- oder Spalte-weise (siehe die Objekte ma und mb).

`apply()` als nächster Schritt wendet eine bestimmte Funktion auf ein Objekte an. Bei einem Objekt des Typs Matrix muss allerdings noch spezifiziert werden, ob die Funktion Zeilen- oder Spalte-weise angewendet wird. Zielen oder Spalten werden über die Zahlen 1 bzw. 2 definiert.

So ergeben sich insgesamt vier Möglichkeiten, für die Berechnung der des Durchschnitts – allerdings generieren diese vier Möglichkeiten nur zwei unterschiedliche Ergebnisse.


4. Erstellen Sie je einen Vektor mit numerischen Daten, textförmigen Daten und logischen Daten. Die Funktionen as.numeric(), as.character() und as.logical() lassen Sie eine Datenarten in eine andere "zwingen" bzw. als eine andere Datenart interpretieren. Wann funktioniert dies? Und wo sind die Grenzen dieses "Zwingens"?
```{r}
a <- c(0, 1, 2)
b <- c("null", "eins", "zwei") #die Anführungs- und Schlusszeichen beachten
b2 <- c("0", "1", "2")
c <- c(TRUE, FALSE, T) #Die logischen Objekte können sowohl ausgeschreiben als auch lediglich als T und F aufgeführt werden
```
Nachdem wir die Vektoren definiert haben, können wir deren Typ bestimmen und mit den `as.`-Funktionen spielen:
```{r}
is.numeric(a)
is.character(b)
is.character(b2)
is.logical(c)

as.numeric(b)
as.numeric(b2)
as.numeric(c)

as.character(a)
as.character(c)

as.logical(a)
as.logical(b)
as.logical(b2)
```
Die Grenzen dieses "Zwingens" der `as.-`Funktionen finden sich auf der einen Seite bei ausgeschriebenen Zahlen in einem Charakter-Vektor. Diese ausgeschriebenen Zahlen können von R nicht in numerische oder auch logische Daten umformuliert werden. Anderseits zeigen sich die Grenzen im Zusammenhang zu den logischen Daten: Hier funktioniert das "Zwingen" nur mit numerische Daten – und alles über 1 wird als TRUE interpretiert.


5. Definieren Sie folgende Vektoren mittels der Funktionen seq() und rep():

Vektor 5a: 1 2 3 4 5 6 7 8 9 10
```{r}
seq(from = 1, to = 10, by = 1)
seq(1:10)
#oder
1:10
```

Vektor 5b: 1 1 1 2 2 2 3 3 3
```{r}
c(rep(1,3), rep(2,3), rep(3,3))
```

Vektor 5c: Die Zahlen des Vektors b als ausgeschriebene Wörter
```{r}
c(rep("eins",3), rep("zwei",3), rep("drei",3))
```

Vektor 5d: 1 4 7 10 13
```{r}
seq(1,13,3)
```

Vektor 5e: 1 1 1 1 2 3 4 5
```{r}
c(rep(1,3), 1:5)
```
